【裁判字號】    98,易,2236
【裁判日期】    981117
【裁判案由】    詐欺
【裁判全文】
臺灣臺北地方法院刑事判決              98年度易字第2236號
聲  請  人  臺灣臺北地方法院檢察署檢察官
被      告  甲○○
                      樓
上列被告因詐欺案件，經檢察官提起公訴（98年度偵字第14779
號），本院判決如下：
    主  文
甲○○幫助意圖為自己不法之所有，以詐術使人將本人之物交付
，處有期徒刑肆月，如易科罰金，以銀元參佰元即新臺幣玖佰元
折算壹日。減為有期徒刑貳月，如易科罰金，以銀元參佰元即新
臺幣玖佰元折算壹日。緩刑貳年。
    事  實
一甲○○原可預見提供自己帳戶予他人使用，足以幫助他人為詐
  欺犯行，竟基於縱使取得其存摺與提款卡之人利用該帳戶作為
  詐欺犯行之用，亦不違背其本意之不確定幫助詐欺犯意，於民
  國92年3 月間與真實姓名年籍均不詳之成年人約定，以每月新
  臺幣（下同）800 元之代價，提供自己之中華郵政股份有限公
  司（下稱中華郵政）新店郵局（下稱新店郵局）帳戶（帳號：
  0000000-0000000 ，下稱本案帳戶）供該成年人使用，惟因該
  帳戶久未使用已遭註銷，甲○○遂於92年3 月26日前往新店郵
  局，以印鑑遺失為由申請重新使用該帳戶，及變更密碼，並於
  取得存摺、提款卡及密碼後，交予該成年人收受，甲○○先後
  3 次按月取得800 元（合計2400元）。嗣該取得或輾轉取得本
  案帳戶存摺、提款卡及密碼之詐騙集團成員基於意圖為自己不
  法所有之犯意聯絡，於92年4 月7 日打電話予乙○○、戊○○
  ，同年4 月8 日打電話予丙○○，同年4 月9 日打電話予丁○○，均佯稱前述被害人中獎，須配合至提款機操作始得領獎，
  致乙○○、戊○○、丙○○、丁○○誤信為真而陷於錯誤，各
  至提款機依指示操作，乙○○、戊○○於92年4 月7 日分別轉
  帳1 萬4783元、5164元，丙○○於同年4 月8 日先後共轉帳12
  萬5142元，丁○○於同年4 月9 日轉帳4162元至本案帳戶，嗣
  乙○○、戊○○、丙○○、丁○○因遲遲未見獎金匯入其等帳
  戶，始驚覺受騙而知上情。
二案經高雄縣政府警察局移送臺灣臺北地方法院檢察署檢察官偵
  查起訴。
    理  由
一被告以外之人於審判外之言詞或書面陳述，除法律有規定者外
  ，不得作為證據，刑事訴訟法第159 條第1 項固有明文；惟被
  告以外之人於審判外之陳述，雖不符同法第159 條之1 至之4
  規定，而經當事人於審判程序同意作為證據，法院審酌該言詞
  陳述或書面陳述作成時之情況，認為適當者，亦得為證據。又
  當事人、代理人或辯護人於法院調查證據時，知有第159 條第
  1 項不得為證據之情形，而未於言詞辯論終結前聲明異議者，
  視為有前項之同意，同法第159 條之5 亦定有明文。本件公訴
  人及被告甲○○於本院準備程序及審判程序中對於本院所引用
  之供述及非供述證據之證據能力均表示沒有爭執，且迄於言詞
  辯論終結前未聲明異議。經審酌本院所引用之供述及非供述證
  據資料作成時之情況，核無違法取證或其他瑕疵，認為以之作
  為證據為適當，均得做為證據。
二認定犯罪事實所憑之證據及理由：被告甲○○坦承於92年3 月
  26日前往新店郵局，以印鑑遺失為由申請重新使用該帳戶，及
  變更密碼，並於取得存摺、提款卡及密碼後，交予該成年人收
  受之事實，惟否認有幫助詐欺取財犯行，辯稱：其係被騙，以
  為是要匯工錢，其做工做了8 天，對方說要郵局帳戶，其要領
  錢，才去辦帳戶，辦好後，老闆拿了存摺及提款卡就跑了，也
  沒有拿到錢（本院卷第11頁反面）云云。本院認為：
(一)本案帳戶因久未使用遭中華郵政儲匯處註銷，被告遂於92年3
  月26日前往新店郵局，以印鑑遺失為由申請重新使用該帳戶，
  及變更密碼，並於取得存摺、提款卡及密碼後，交予真實姓名
  年籍均不詳之成年人收受，嗣被害人乙○○、戊○○、丙○○
  、丁○○先後於92年4月7日至4月9日期間接獲佯稱其等中獎，
  須配合至提款機操作始得領獎之電話，而各自前往提款機依指
  示操作，被害人乙○○、戊○○於92年4月7日分別轉帳1 萬
  4783元、5164元，被害人丙○○於同年4月8日先後共轉帳12萬
  5142元，被害人丁○○於同年4月9日轉帳4162元至本案帳戶等
  情，除據被告坦承外，並有新店郵局所提供，被告於92 年3月
  26日前往該郵局申請重新使用本案帳戶之申請書、儲金人紀要
  、郵政存簿儲金印鑑單、申請人基本資料、本案帳戶客戶歷史
  交易清單（偵卷第20頁至第27頁）影本等資料可證，且與證人
  即被害人乙○○、戊○○、丙○○、丁○○之證述相符，堪認
  屬實。
(二)被告自承當時是在泰山鄉○○路工地做臨時工，做了6 天，6
  天後對方要其辦帳戶，說錢要放入帳戶（偵卷第54頁），是仲
  介介紹，不認識工頭，做了8 天，對方說要郵局帳戶，其要領
  錢，才去辦帳戶（本院卷第11頁反面）等語。惟一般短期臨時
  工支領薪資之方式，通常均係領取現金，鮮少匯入個人帳戶情
  形，況被告於取得存摺、提款卡及密碼後，立即將之全部交予
  他人，其又如何領取薪資？其辯稱是為薪資轉帳之用，始交付
  本案帳戶云云，顯不足取。
(三)被告於警員詢問時，原已坦承提供本案帳戶予他人，並按月收
  取800 元，已收取3 次之事實（偵卷第28頁），其於本院審理
  時雖辯稱：在高雄時有3 、4 個警察叫其快點說，他們要去吃
  飯，但亦表示其於警詢時之供述均屬實（本院卷第12頁）。又
  經本院勘驗被告接受警員詢問時錄音帶（詳本院98年10月21日
  勘驗筆錄）後，與被告之調查筆錄互核，顯示該份調查筆錄之
  記載或嫌簡略，但依被告所供稱：「工頭給我們怎麼樣去租給
  人，我們就不知道，我們有拿到他的800 元這樣」、「他是說
  當作我們的薪水，要800 元給我們」、「變成全部他拿去，說
  我們（指工頭）每個月再寄薪水給你（指被告）、800 元」、
  「領那個每天的... ，有做120 元，要是沒有，是800 元，每
  個月拿800 元」、「（問：那個男人是拿幾次給你）3 次」、
  「（問：3 次共2400元對不對？）對」、「（問：後來就沒有
  拿給你了？）沒有沒有，阿就沒工作了，那時就講不用我們了
  」、「阿我們的目的就是說，好啦，有薪水要給，我們就辦給
  他可以寄」、「阿租給別人是說我到最後了解，才知道就是租
  一個月800 元給他阿，他那時是講，是講說用薪水給我們」（
  本院卷第19頁至第20頁）等語可知，被告雖一再辯稱，所受領
  之800 元是每月之薪資，但其倘有實際工作，仍依每日120 元
  計算支領，足認被告與所稱「工頭」之合意內容實為，被告提
  供本案帳戶交該名男子使用，即可按月獲得800 元之代價，至
  被告另行提供之勞務，則可按日獲取120 元之薪資，是前述調
  查筆錄之記載，與被告之真意並無不符。
(四)92年當時詐騙集團即已橫行，慣行之騙術即為佯稱被害人中獎
  ，受害者不計其數，亦屢經各類媒體不斷報導，被告應足以預
  見其將本案帳戶之存摺、提款卡及密碼交予該真實姓名年籍均
  不詳之成年人，極有可能遭詐騙集團使用於提供被害人轉入金
  額之工具，其竟仍交付他人使用，並按月獲得800 元之代價，
  主觀上顯有縱使受領存摺與提款卡之人持以提供被害人匯入金
  錢，亦不違反其本意之不確定故意。
(五)綜合以上證據，足證本件證據明確，已可認定被告有事實欄所
  載之幫助詐欺取財犯行，應依法論科。
三論罪科刑之依據
(一)被告行為後，刑法已於94年2 月2 日修正公布，並於95年7 月
  1 日施行，修正後第2 條第1 項規定：「行為後法律有變更者
  ，適用行為時之法律。但行為後之法律有利於行為人者，適用
  最有利於行為人之法律。」此項修正乃為符合刑法第1 條罪刑
  法定主義之要求，貫徹法律禁止溯及既往原則，屬規範行為後
  法律變更所生新舊法律比較適用之準據法，無比較新舊法之問
  題，應逕適用修正後刑法決定新舊法之適用，先予敘明。又刑
  法第2 條第1 項既曰法律，自較刑之範圍為廣；除法律有特別
  規定者（如修正後刑法第2 條第2 項非拘束人身自由之保安處
  分適用裁判時法，修正後刑法施行法第9 條之3 規定之情形）
  ，應依其規定；或事關執行之緩刑之宣告，或犯罪在刑法修正
  施行前，自首在刑法施行後之自首部分，或程序之規定（程序
  從新，如刑法第40條沒收宣告之程序規定），應適用裁判時之
  修正後刑法之規定外；依修正後刑法第2 條第1 項比較時，應
  就罪刑有關之共犯、未遂犯、連續犯、牽連犯、結合犯，以及
  累犯加重，自首減輕暨其他法定加減原因（如身分加減）與加
  減例等一切情形，綜其全部之結果而為比較後整個適用，不能
  割裂而分別適用有利益之條文，緩刑部份則逕適用新法，有最
  高法院95年5 月23日95年度第8 次刑庭會議決議可參。惟此所
  謂割裂適用，係指與罪刑有關之本刑而言，不包括易刑處分在
  內，有關易科罰金及易服勞役之折算標準，應分別為新舊法有
  利不利之比較，依刑法第2 條第1 項從舊從輕原則定其易刑之
  折算標準，最高法院亦著有96年度臺上字第2790、6956號判決
  意旨足憑。又有關易科罰金之折算標準、罰金易服勞役之折算
  標準及期限、多數有期徒刑定應執行之刑時之最高刑期之限制
  等之修正，事涉行為人易刑折算標準金額之多寡與期限之長短
  或有期徒刑定應執行之刑時最高度之限制，雖亦均屬依修正後
  刑法第2 條第1 項所應比較適用法律之範圍，然觀諸最高法院
  前述決議內容，其所指應綜合比較新、舊法而一體適用之部分
  ，當僅限於就被告所犯罪名、法定刑度及刑之加重減輕等有關
  罪、刑部分之事項，至針對法院為宣告刑後，就數個宣告刑應
  如何定其應執行刑之規定，因非屬須經綜合考量方得據以為刑
  之宣告之罪、刑事項，於適用時，與之不具依附及相互關聯之
  特性，縱各別適用最有利於行為人之法律，亦不影響被告之犯
  行在法律上之評價，自不生應與罪、刑部分一體適用之問題，
  而應各依修正後刑法第2 條第1 項之規定，適用最有利於行為
  人之法律，臺灣高等法院著有96年度上訴字第13號判決、最高
  法院著有96年度臺上字第3743號判決意旨可參。其中，修正前
  刑法第30條規定：「幫助他人實行犯罪行為者，為幫助犯。雖
  他人不知幫助之情者，亦同。幫助犯之處罰，得按正犯之刑減
  輕之。」，修正後之刑法第30條則規定：「幫助他人犯罪者，
  為從犯。雖他人不知幫助之情者，亦同。從犯之處罰，得按正
  犯之刑減輕之」，此項修正僅文字用語上之修正，無關幫助犯
  成立要件之實質內容，且均得減輕其刑，不屬法律之變更，無
  比較新舊法之問題，有最高法院95年第21次刑事庭會議決議可
  參。至刑法第33條第5 款關於罰金刑之規定部分，刑法分則編
  各罪所定罰金刑之貨幣單位原為銀元，修正前刑法第33條第5
  款規定：「罰金：1 元（銀元）以上。」，而依98年4 月29日
  廢止前罰金罰鍰提高標準條例規定，72年6 月26日前修正之刑
  法部分條文罰金數額提高2 至10倍，其後修正者則不提高倍數
  ，並依現行法規所定貨幣單位折算新臺幣條例規定，以銀元1
  元折算新臺幣3 元；修正後刑法第33條第5 款規定：「罰金：
  新臺幣1 千元以上，以百元計算之。」，故刑法分則法定本刑
  中列有罰金者，其法定最低度罰金因之提高，涉及科刑規範變
  更，故仍有比較新舊法之必要（最高法院96年度臺上字第1464
  號判決意旨參照）。而刑法第33條第5 款所定罰金貨幣單位經
  修正為新臺幣後，刑法分則各罪所定罰金刑之貨幣單位亦應配
  合修正為新臺幣，為使刑法分則編各罪所定罰金之最高數額與
  刑法修正前趨於一致，乃增訂刑法施行法第1 條之1 ：「中華
  民國94年1 月7 日刑法修正施行後，刑法分則編所定罰金之貨
  幣單位為新臺幣。94年1 月7 日刑法修正時，刑法分則編未修
  正之條文定有罰金者，自94年1 月7 日刑法修正施行後，就其
  所定數額提高為30倍。但72年6 月26日至94年1 月7 日新增或
  修正之條文，就其所定數額提高為3 倍。」；從而，刑法分則
  編各罪所定罰金刑之最高數額，於上述規定修正後並無不同，
  惟修正後刑法第33條第5 款所定罰金刑最低數額，較之修正前
  提高，自以修正前刑法第33條第5 款規定有利於被告。綜上比
  較，行為時之法律較有利於行為人，依刑法第2 條第1 項前段
  之規定，應整體適用被告行為時即修正前刑法之規定。
(二)被告提供帳戶之行為，並未直接參與詐欺之構成要件行為，僅
  在助成該詐欺犯行之實現，核其所為，係犯刑法第339 條第1
  項、第30條第1 項詐欺取財罪之幫助犯，應依同法第30條第2
  項之規定按正犯之刑減輕之。本院審酌被告提供帳戶予他人實
  施詐騙行為，嚴重破壞社會治安並有礙金融秩序，助長犯罪歪
  風，增加追緝犯罪之困難，且合計被害金額達14多萬元；惟念
  及其年事已高，智識淺薄，致未能正視提供帳戶予他人使用之
  嚴重性等一切情狀，量處如主文所示之刑。又被告行為時之刑
  法第41條第1 項前段規定：「犯最重本刑為5 年以下有期徒刑
  以下之刑之罪，而受6 個月以下有期徒刑或拘役之宣告，因身
  體、教育、職業、家庭之關係或其他正當事由，執行顯有困難
  者，得以1 元以上3 元以下折算1 日，易科罰金。」，被告行
  為時之易科罰金折算標準，依98年4 月29日公告廢止前罰金罰
  鍰提高標準條例第2 條前段規定，係就其原定數額提高為100
  倍折算1 日，則本件被告行為時之易科罰金折算標準，應以銀
  元100 元至300 元折算1 日，經折算為新臺幣，應以新臺幣
  300 元至900 元折算為1 日。然而，95年7 月1 日施行之刑法
  第41 條 第1 項前段規定：「犯最重本刑為5 年以下有期徒刑
  以下之刑之罪，而受6 個月以下有期徒刑或拘役之宣告者，得
  以新臺幣1000元、2000元或3000元折算1 日，易科罰金。」，
  經比較修正前後易科罰金折算標準，以舊法較有利被告。另被
  告之犯罪合於中華民國96年罪犯減刑條例第2 條第1 項第3 款
  之規定，應將宣告刑予以減刑，並依修正前刑法第41條第1 項
  前段諭知易科罰金之折算標準。再被告前未曾受有期徒刑以上
  刑之宣告，有臺灣高等法院被告全國前案紀錄表1 份存卷可證
  ，其年事已高，因一時失慮，致罹刑典，經此起訴審判，應無
  再犯之虞，本院認為對其科處之刑，以暫不執行為適當，併為
  緩刑之諭知。
四適用之法條：刑事訴訟法第299 條第1 項前段，刑法第2 條第
  1 項前段、第30條第2 項、第339 條第1 項、第74條第1 項第
  1 款，修正前刑法第41條第1 項前段，刑法施行法第1 條之1
  ，廢止前罰金罰鍰提高標準條例第2 條，中華民國96年罪犯減
  刑條例第2 條第1 項第3 款、第7 條、第9 條。
本案經檢察官沈志成到庭執行職務
中    華    民    國    98    年    11    月    17    日
                    刑事第15庭  審判長法  官  廖紋妤
                                      法  官  黃桂興
                                      法  官  邱蓮華
上正本證明與原本無異。
如不服本判決應於收受送達後10日內向本院提出上訴書狀，並應
敘述具體理由；其未敘述上訴理由者，應於上訴期間屆滿後20日
內向本院補提理由書（均須按他造當事人之人數附繕本）「切勿
逕送上級法院」。告訴人或被害人如對於本判決不服者，應具備
理由請求檢察官上訴，其上訴期間之計算係以檢察官收受判決正
本之日期為準。
                                      書記官  葉宜玲
中    華    民    國    98    年    11    月    17    日
附錄論罪科刑法條
刑法第339條第1項
意圖為自己或第三人不法之所有，以詐術使人將本人或第三人之
物交付者，處5 年以下有期徒刑、拘役或科、或併科1000元以下
罰金。


司法院資訊處製作；財團法人民間司法改革基金會備份。
